臺灣臺中地方法院民事判決　九十三年度訴字第一一二０號
　　原　　　告　壬○○
　　法定代理人　辛○○
　　　　　　　　丙○○
　　訴訟代理人　賈俊益　律師
　　複代理人　　子○○
　　被　　　告　甲○○
　　　　　　　　癸○○
　　　　　　　　丑○○
　　 　　　　　 戊○○
　　兼右一人
　　訴訟代理人　丁○○
　　被　　　告　乙○○
　　　　　　　　庚○○
　　訴訟代理人　己○○
右當事人間請求分割共有物事件，於民國九十三年十二月三日言詞辯論終結，本院判
決如左：
    主      文
兩造共有坐落台中市南區○○○○段一四九之一二地號土地應准予分割。其分割方法
為如附圖所示編號Ａ部分、面積０點００三六公頃及編號Ｌ、面積０點００二二公頃
土地，均分歸原告取得。如附圖所示編號Ｂ部分、面積０點００二四公頃土地，分歸
被告乙○○取得。如附圖所示編號Ｃ部分、面積０點００二０公頃土地，分歸被告庚○○取得。如附圖所示編號Ｄ部分、面積０點００一一公頃及編號Ｉ部分、面積０點
０００九公頃土地，均分歸被告癸○○取得。如附圖所示編號Ｅ部分、面積０點００
０五公頃及編號Ｈ部分、面積０點０００五公頃土地，均分歸被告甲○○取得。如附
圖所示編號Ｆ部分、面積０點０００一公頃及編號Ｇ部分、面積０點０００一公頃土
地，均分歸被告丑○○取得。如附圖所示編號Ｊ部分、面積０點００一八公頃土地，
分歸被告丁○○取得。如附圖所示編號Ｋ部分、面積０點００二三公頃土地，分歸被
告戊○○取得。
被告甲○○及丑○○應給付之金額如附表二所示。
訴訟費用由兩造按如附表三所示應有部分比例分擔。
    事      實
甲、原告方面：
  一、聲明：如主文第一、二項所示。
  二、陳述：坐落台中市南區○○○○段一四九之一二地號、地目建、面積一七五平
      方公尺土地（下稱系爭土地）為兩造所共有。兩造之應有部分各為原告一萬分
      之三三三九、被告戊○○一萬分之一三七二、被告乙○○一萬分之一三七二、
      被告庚○○一萬分之一一四三、被告丁○○一萬分之一一四三、被告癸○○一
      萬分之一二五六、被告甲○○一萬分之二六一及被告丑○○一萬分之一一四。
      而系爭土地並無因物之使用目的不能分割之情形，亦未訂有不分割之期限，因
      兩造無法就分割方法達成協議，爰訴請分割系爭土地如主文所示。因與系爭土
      地相鄰之同地段一四九之一００地號及一四九之八八號均為原告所有，而系爭
      土地則為各共有人住家後院之空地，是將系爭土地分割為各共有人所有鄰近系
      爭土地之土地之一部，符合兩造最佳利益，故無法依據應有部分進行分割，是
      分得之面積與應有部分面積不符者，依系爭土地公告現值每平方公尺新台幣（
      下同）二萬二千八百元計算，應受補償及應得補償之金額，如附表二所示，原
      告願意放棄補償。
  三、證據：提出附表、土地登記謄本、地籍圖謄本及分割方案各一件為證。
乙、被告甲○○方面：
  一、聲明：駁回原告之訴。
  二、陳述：被告甲○○前雖同意原告提出之分割方法及補償金數額，惟事後認為其
      無補償之義務。
丙、戊○○及丁○○方面：
  一、聲明：駁回原告之訴。
  二、陳述：被告戊○○及丁○○雖同意原告提出之分割方法作為系爭共有物之分割
      方法，惟不同意補償之金額。
丁、被告癸○○、丑○○、乙○○及庚○○未於最後言詞辯論期日到場，惟據其以前
    到場所為之聲明，陳述如左：
  一、聲明：如主文第一、二項所示。
  二、陳述：渠等同意原告所提之分割方法及補償金額之方案。
戊、本院依職權勘驗現場，並囑託台中市中山地政事務所派員會同測量系爭土地分割
    之位置、面積，製有勘驗筆錄及複丈成果圖附卷。
    理      由
一、被告癸○○、丑○○、乙○○及庚○○受合法通知，均未於最後言詞辯論期日到
    場，核無民事訴訟法第三百八十六條所列各款情形，應准原告之聲請，由其一造
    辯論而為判決。
二、按各共有人，得隨時請求分割共有物。但因物之使用目的不能分割或契約訂有不
    分割之期限者，不在此限，民法第八百二十三條第一項定有明文。原告主張系爭
    土地為兩造所共有，兩造之應有部分如附表三所示。兩造就系爭土地並無訂定不
    分割契約，因兩造無法達成分割協議等事實。業據提出土地登記謄本、附表及地
    籍圖謄本等件為證，復為被告所不爭執，自堪信為真實。而本件系爭土地為建地
    ，有土地登記謄本在卷可憑，依其使用目的並非不能分割，而兩造間並無不分割
    之協議，亦無分管之約定，暨兩造間無法達成分割之協議等情，均為兩造所不爭
    執，是依上開法條規定，原告請求分割系爭土地，洵屬有據，應予准許。
三、按共有物分割之方法，不能協議決定者，法院得因任何共有人之聲請，以原物分
    配於各共有人。以原物為分配時，如共有人中，有不能按其應有部分受分配者，
    得以金錢補償之，民法第八百二十四條第二項第二款及第三項分別定有明文。法
    院裁判分割共有物，除應斟酌各共有人之利害關係及共有物之性質外，尚應斟酌
    共有物之價格，倘共有人中有不能按其應有部分受分配，或所受分配之不動產，
    其價格不相當時，法院得命以金錢補償之。而共有物之原物分割，依民法第八百
    二十五條規定觀之，係各共有人就存在於共有物全部之應有部分互相移轉，使各
    共有人取得各自分得部分之單獨所有權，故原物分割而應以金錢為補償者，倘分
    得價值較高及分得價值較低之共有人均為多數時，該每一分得價值較高之共有人
    即應就其補償金額對於分得價值較低之共有人全體為補償，並依各該短少部分之
    比例，定其給付金額，始符共有物原物分割為共有物應有部分互相移轉之本旨。
    最高法院五十七年台上字第二一七號及八十五年台上字第二六七六號分別著有判
    例。準此，法院就共有物為裁判分割時，應考慮公平性、當事人聲明、應有部分
    比例、實際使用狀況、共有物之客觀情狀、共有物之性質、共有物之經濟價值、
    共有人利益、各共有人主觀因素及共有人之利害關係等因素。經查：
  （一）與系爭土地相鄰之同地段一四九之一００地號及一四九之八八地號均為原告
        所有，而系爭土地則為各共有人住家後方之空地等事實，此為兩造所不爭執
        。而被告均同意原告所提出之系爭土地分割方法（參照本院九十三年六月十
        一日及八月二十七日言詞辯論筆錄）。準此，本院審酌系爭土地之使用現狀
        、兩造之應有部分及當事人聲明等情狀，爰將系爭共有土地分割為如附圖所
        示編號Ａ部分、面積０點００三六公頃及編號Ｌ、面積０點００二二公頃土
        地，均分歸原告取得。如附圖所示編號Ｂ部分、面積０點００二四公頃土地
        ，分歸被告乙○○取得。如附圖所示編號Ｃ部分、面積０點００二０公頃土
        地，分歸被告庚○○取得。如附圖所示編號Ｄ部分、面積０點００一一公頃
        及編號Ｉ部分、面積０點０００九公頃土地，均分歸被告癸○○取得。如附
        圖所示編號Ｅ部分、面積０點０００五公頃及編號Ｈ部分、面積０點０００
        五公頃土地，均分歸被告甲○○取得。如附圖所示編號Ｆ部分、面積０點０
        ００一公頃及編號Ｇ部分、面積０點０００一公頃土地，均分歸被告丑○○
        取得。如附圖所示編號Ｊ部分、面積０點００一八公頃土地，分歸被告丁○○取得。如附圖所示編號Ｋ部分、面積０點００二三公頃土地，分歸被告戊○○取得，應可符合兩造最佳之利益。
  （二）本院審酌系爭土地坐落台中市○區○村路段位置，而被告甲○○、癸○○、
        丑○○、乙○○、庚○○均同意原告所提之補償主張（參照本院九十三年八
        月二十七日言詞辯論筆錄），認共有人應補償金額，以系爭土地公告現值作
        為計算之依據，符合經濟原則及共有人之意願，應屬妥適。至於被告甲○○
        雖於事後反異前詞，不同意原告所提補償之主張，惟其單獨分得之土地逾其
        原應有部分之土地，故依據公告現值補償差額，亦屬合理。因原告不請求補
        償，故依據系爭土地公告現值每平方公尺二萬二千八百元計算補償金額，其
        計算標準詳如附表一所示，即分得土地超過持分面積者應補償分得土地不足
        持分面積者，其應補償之金額如主文第二項所示，其計算標準詳如附表一、
        二所示。
四、本件共有土地之分割，兩造均蒙其利，被告雖就分割方法未有爭議，本院認勝訴
    之原告亦自應負擔一部分之訴訟費用，爰宣告本件訴訟費用由各當事人依主文第
    三項所示之比例分擔，併此敘明。
五、據上論結：本件原告之訴為有理由，依民事訴訟法第三百八十五條第一項前段、
    第七十八條、第八十條之一，判決如主文。
中　　　華　　　民　　　國　　九十三　　年　　十二　　　月　　 二十 　　日
                                臺灣臺中地方法院民事第四庭
~B法　　　官　林洲富
右為正本係照原本作成
如不服本判決，應於判決送達後二十日內，向本院提出上訴狀。
中　　　華　　　民　　　國　　九十三　　年　　十二　　　月　　 二十 　　日
~B法院書記官
~F0：
附表一：全部補償金額單位：新台幣
                面積單位：平方公尺
┌────┬───┬────┬────┬────┬────┬─────┐
│分得編號│分得人│持分面積│分得面積│增減面積│應受補償│應付補償  │
├────┼───┼────┼────┼────┼────┼─────┤
│ Ａ、Ｌ │壬○○│58.4325 │58      │0.4325  │     0元│          │
├────┼───┼────┼────┼────┼────┼─────┤
│ Ｈ、Ｅ │甲○○│ 4.567  │10      │5.4325  │        │ 114,009元│
├────┼───┼────┼────┼────┼────┼─────┤
│ Ｄ、Ｉ │癸○○│ 21.98  │20      │1.98    │45,144元│          │
├────┼───┼────┼────┼────┼────┼─────┤
│ Ｇ、Ｆ │丑○○│  1.99  │ 2      │0.005   │        │    105元 │
├────┼───┼────┼────┼────┼────┼─────┤
│ Ｋ 　　│戊○○│ 24.01  │23      │1.01    │23,028元│          │
├────┼───┼────┼────┼────┼────┼─────┤
│ Ｊ   　│丁○○│ 20.0025│18      │2.0025  │45,657元│          │
├────┼───┼────┼────┼────┼────┼─────┤
│ Ｂ　　 │乙○○│ 24.01  │24      │0.01    │  228元 │          │
├────┼───┼────┼────┼────┼────┼─────┤
│ Ｃ　　 │庚○○│ 20.0025│20      │0.0025  │    57元│          │
└────┴───┴────┴────┴────┴────┴─────┘
附表二：個別補償金額單位：新台幣
┌───┬──────┬─────┬───────────┬────────┐
│編  號│ 應付補償人 │補償金額  │  應給付補償人及金額  │    備    註    │
│      │            │          │ （元以下四捨五入）   │    百分比例    │
├───┼──────┼─────┼───────────┼────────┤
│  一  │ 甲○○     │114,009元 │  庚○○     56元     │被告甲○○、薛瑞│
│      │            │          │  癸○○ 45,103元     │華應各負擔之比例│
│      │            │          │  戊○○ 23,007元     │為 9991/10000 、│
│      │            │          │  丁○○ 45,616元     │9/10000。       │
│      │            │          │  乙○○    227元     │                │
├───┼──────┼─────┼───────────┼────────┤
│  二  │ 丑○○     │   105元  │  庚○○     1元      │                │
│      │            │          │  癸○○    41元      │    同   右     │
│      │            │          │  戊○○    21元      │                │
│      │            │          │  丁○○    41元      │                │
│      │            │          │  乙○○     1元      │                │
└───┴──────┴─────┴───────────┴────────┘
附表三：共有人應有部分之比例及訴訟費用負擔之比例
┌────┬─────┬────────┐
│編  號  │  共有人  │   應 有 部 分  │
├────┼─────┼────────┤
│　一    │  壬○○　│一萬分之三三三九│
├────┼─────┼────────┤
│　二    │  甲○○  │一萬分之二六一  │
├────┼─────┼────────┤
│　三 　 │  癸○○　│一萬分之一二五六│
├────┼─────┼────────┤
│  四    │  丑○○　│一萬分之一一四  │
├────┼─────┼────────┤
│  五 　 │  戊○○　│一萬分之一三七二│
├────┼─────┼────────┤
│  六    │  丁○○　│一萬分之一一四三│
├────┼─────┼────────┤
│　七　　│  乙○○　│一萬分之一三七二│
├────┼─────┼────────┤
│　八　　│  庚○○　│一萬分之一一四三│
└────┴─────┴────────┘
附圖：台中市中山地政事務所複丈成果圖
